【裁判字號】    98,訴,343
【裁判日期】    990316
【裁判案由】    分配表異議之訴
【裁判全文】
臺灣花蓮地方法院民事判決               98年度訴字第343號
原      告  黃琦清即黃金和之遺產管理人
訴訟代理人  余道明律師
被      告  甲○○
            乙○○
上  一  人
訴訟代理人  黃健弘律師
上列當事人間請求分配表異議之訴事件，本院於民國99年2月24
日言詞辯論終結，判決如下：
    主  文
確認被告甲○○對於附表所示不動產，以花蓮縣花蓮地政事務所
民國71年3月15日登記，收件字號71年第005654號所設定擔保債
權總金額新臺幣伍拾伍萬元之抵押權所擔保之債權不存在。
確認被告乙○○對於附表所示不動產，以花蓮縣花蓮地政事務所
民國92年7月21日登記，收件字號92年花資登字第184150號所設
定擔保債權總金額新臺幣貳拾萬元之抵押權所擔保之債權不存在
。
本院97年度執字第6122號強制執行事件，於98年8月10日作成如
附件所示之分配表，其中次序６第2順位抵押權被告甲○○之債
權原本新台幣伍拾伍萬元，及次序７第4順位抵押權被告乙○○
之債權原本貳拾萬元，均應剔除，不得列入分配。
訴訟費用由被告甲○○負擔十分之七，由被告乙○○負擔十分之
三。
    事實及理由
壹、程序方面：
一、被告甲○○經合法通知，未於言詞辯論期日到場，核無民事
    訴訟法第386條各款所列情事，爰依原告之聲請，由其一造
    辯論而為判決。
二、按訴狀送達後，原告不得將原訴變更或追加他訴，但請求之
    基礎事實同一者，不在此限；又被告於訴之變更或追加無異
    議，而為本案之言詞辯論者，視為同意變更或追加，民事訴
    訟法第255條第1項第2款及第2項定有明文。本件原告原起訴
    聲明「一、確認被告甲○○於附表所示不動產，於71年3月1
    5日登記新台幣（下同）55萬之抵押債權不存在；二、確認
    被告乙○○對原告（即黃金和之遺產管理人）之債權額，於
    超過705,000元部分不存在；三、本院97年度執字第6122號
    強制執行事件，就分配表第二順位抵押權人甲○○應分配55
    萬元，應剔除。」，嗣於訴狀送達後，本院審理時更正聲明
    為「1.確認被告甲○○於附表所示之不動產，於71年3月15
    日登記55萬元之抵押債權不存在；2.確認被告乙○○於附表
    所示不動產，於92年7月21日登記20萬元之抵押債權不存在
    ；3.本院97年度執字第6122號強制執行事件，就98年8月10
    日分配表第2順位抵押權人甲○○之債權原本55萬元，及第4
    順位抵押權人乙○○之債權原本20萬元，均應剔除。」（見
    本院卷第61、70頁），核其原訴與變更之訴所主張之基礎事
    實均為原告否認被告甲○○、乙○○與訴外人黃金和間有抵
    押債權存在，且被告對原告所為訴之變更，亦不抗辯而為本
    案之言詞辯論，揆諸前開規定，應予准許。
貳、實體方面：
一、原告起訴主張：
  (一)本院97年度執字第6122號強制執行事件（下稱系爭執行事件
    ），拍賣債務人黃金和（已於96年1月17日死亡，經本院96
    年財管字第16號裁定選任原告擔任黃金和之遺產管理人）所
    有如附表所示之不動產（下稱系爭不動產），本院於98年8
    月10日就拍賣所得價金制作分配表，記載系爭不動產第2順
    位抵押權人即被告甲○○之抵押債權原本為55萬元、第4順
    位抵押權人即被告乙○○之抵押債權原本為20萬元。然被告
    甲○○、乙○○迄今未提出債權證明，堪認被告甲○○、乙
    ○○與債務人黃金和間實際上並無任何債權存在，故系爭執
    行事件98年8月10日分配表所列被告甲○○、乙○○之第2順
    位、第4順位抵押權之債權原本55萬元、20萬元，均應予剔
    除，為此爰依強制執行法第41條之規定，提起本訴等語。
  (二)並聲明：1.確認被告甲○○就附表所示不動產，於71年3月1
    5日登記55萬元之抵押債權不存在；2.確認被告乙○○就附
    表所示不動產，於92年7月21日登記20萬元之抵押債權不存
    在；3.本院97年度執字第6122號強制執行事件，就98年8月1
    0日如附件所示之分配表第2順位抵押權人甲○○之債權原本
    55萬元，及第4順位抵押權人乙○○之債權原本20萬元，均
    應剔除。
二、被告甲○○未於言詞辯論期日到場，亦未提出書狀作何聲明
    或陳述。
三、被告乙○○則抗辯：
  (一)本件被告所設定之抵押權係一般抵押權，並非最高限額抵押
    權，抵押權設定即可作為擔保債權20萬元存在之證據，且設
    定登記之債權為20萬元，前開抵押設定登記並經被告與黃金
    和親至花蓮地政事務所辦理，經地政人員核對雙方身分證件
    無誤，故前開上開債權於抵押權設定登記時即已存在。
  (二)原告未能舉證證明被告於系爭不動產所設定登記之抵押權所
    擔保之債權20萬元有因清償或其他原因而消滅之事實，原告
    主張被告有重覆列計債權，顯屬無稽。
  (三)被告於92年7月21日、22日前往花蓮二信提款37萬元，即包
    含前開抵押債權20萬元及另案（臺灣高等法院花蓮分院97年
    上易字第62號）判決所認定債權額705,000元中的17萬元，
    且被告提領日期與前開抵押權設定日期相符合，足證前開抵
    押權所擔保之債權20萬元確實存在等語。
  (四)並聲明：原告之訴駁回。
四、兩造不爭執之事實：
  (一)訴外人黃金和（已歿）以其所有坐落花蓮縣花蓮市○○段11
    40、1140之1地號土地及同段58建號建物（如附表所示，下
    稱系爭抵押物）供擔保，於71年3月15日為被告甲○○設定
    擔保債權額55萬元、存續期間1個月、清償日期71年4月11日
    之第2順位抵押權（收件年期：71年（空白）字第005654號
    ）；於92年7月21日為被告乙○○設定擔保債權額20萬元、
    存續期間自92年7月17日起至93年6月30日、清償日期93年6
    月30日之第4順位最高限額抵押權（收件年期：92年花資登
    字第184150號）。
  (二)被告乙○○對訴外人黃金和就上開第4順位抵押權向本院聲
    請裁定拍賣抵押物，經本院以97年度拍字第3號裁定准許確
    定，嗣被告乙○○持上開裁定為執行名義，向本院聲請對訴
    外人黃金和所有系爭抵押物強制執行，經本院民事執行處以
    97年度執字第6122號受理，查封、拍賣系爭抵押物完竣。
  (三)本院民事執行處就上開拍賣所得價金合計2,180,900元於98
    年8月10日已製作分配表，記載被告甲○○第2順位抵押權債
    權原本為55萬元，被告乙○○第4順位抵押權債權原本為20
    萬元。
    上開兩造不爭執之事實，並有系爭不動產登記謄本（本院卷
    第9-12頁）及本院97年度執字第6122號民事執行卷附卷可稽
    。
五、本件兩造所爭執者為：
    被告甲○○、乙○○對訴外人黃金和就系爭不動產所設定上
    開第2順位、第4順位抵押權所擔保之債權是否存在？
六、本院之判斷：
  (一)被告甲○○部分：
    被告甲○○對原告主張之前開事實，已於相當時期受合法通
    知，而於言詞辯論期日未到場，復未提出書狀答辯以供本院
    斟酌，依民事訴訟法第280條第3項準用同條第1項之規定，
    視同自認原告主張之事實。則原告主張被告甲○○對訴外人
    黃金和就系爭不動產所設定第2順位抵押權所擔保之債權55
    萬元不存在，堪予採信。
  (二)被告乙○○部分：
  1.按確認法律關係不存在之訴，如被告主張其法律關係存在時
    ，應由被告負舉證責任（最高法院42年台上字第170號判例
    參照）。本件原告主張被告乙○○對訴外人黃金和就系爭不
    動產所設定第4順位抵押權所擔保之債權20萬元不存在等語
    ，被告乙○○則抗辯上開抵押權所擔保之債權20萬元確屬存
    在，且普通抵押權之登記即推定債權之存在等語，則依前開
    舉證責任分配之原則，自應由被告乙○○就上開第4順位抵
    押權所擔保之債權20萬元存在乙節，負舉證責任。
  2.被告乙○○雖抗辯普通抵押權之登記即推定債權之存在等語
    ，惟按普通抵押權人聲請拍賣抵押物係屬非訟事件，法院僅
    就其提出證明有抵押權存在之證據為形式上之審查，祇須抵
    押權已經登記，且登記之債權已屆清償期而未受清償，法院
    即應為准許拍賣之裁定。而准許與否之裁定，既無確定實體
    法上法律關係存否之性質，要於債權及抵押權之存否，並無
    既判力（最高法院71年台抗第306號判例、84年度台上字第1
    243號判決參照），且普通抵押權係從屬於債權之權利，若
    所擔保之債權不存在，縱為抵押權之設定登記，仍難認其抵
    押權業已成立（最高法院89年台上字第1086號判決參照），
    故本件縱使債權人即被告乙○○以准許拍賣抵押物之裁定為
    執行名義，聲請強制執行，惟因拍賣抵押物裁定無確定實體
    法上抵押債權存否之效力，倘債務人即原告對於抵押債權是
    否存在之事實有所爭執，自非不得提起訴訟，以謀解決，是
    本院尚難僅憑被告乙○○就系爭不動產已為普通抵押權之設
    定登記乙情，遽認被告乙○○就系爭不動產第4順位抵押權
    所擔保之債權20萬元存在。是被告前開辯詞，委無足採。
  3.至被告乙○○辯稱其於92年7月21日、22日前往花蓮二信所
    提領37萬元中，即包含系爭不動產之抵押債權20萬元，可證
    明系爭不動產之抵押債權20萬元存在等語，並提出花蓮二信
    活期性存款往來明細帳（見本院卷第42-43頁）為證，惟查
    ，上開存款往來明細帳僅足以證明被告乙○○曾於上開日期
    提領現金37萬元之事實，尚不足以證明被告乙○○有將20萬
    元借予訴外人黃金和，及系爭第4順位抵押權所擔保之債權
    20萬元存在之事實。是被告前開所辯，亦不足採信。
  (三)綜上所述，被告甲○○、乙○○均未能舉證證明渠等就系爭
    不動產所設定第2順位、第4順位抵押權所擔保之債權55萬元
    、20萬元存在，則被告甲○○、乙○○之抵押債權各55萬元
    、20萬元自不得列入系爭不動產拍賣所得價金之分配。從而
    ，原告訴請確認被告甲○○、乙○○就系爭不動產所設定第
    2順位、第4順位抵押權所擔保之債權55萬元、20萬元不存在
    ，及依強制執行法第41條規定，請求將本院97年度執字第61
    22號強制執行事件於98年8月10日所製作如附件所示之分配
    表，就被告甲○○第2順位抵押權之債權原本55萬元、被告
    乙○○第4順位抵押權之債權原本20萬元，應予剔除，均為
    有理由，應予准許。
七、本件事證業已明確，兩造其餘攻擊防禦方法及證據調查，核
    與本件判決結果不生影響，毋庸逐一論述，附此敘明。
八、訴訟費用負擔之依據：依民事訴訟法第78條、第85條第1項
    後段。
中    華    民    國    99    年    3     月    16    日
                        臺灣花蓮地方法院民事庭
                                法  官  陳燁真
上列為正本係照原本作成。
如不服本判決，應於送達後20日內，向本院提出上訴狀並表明上
訴理由，如於本判決宣示後送達前提起上訴者，應於判決送達後
20日內補提上訴理由書(須附繕本)。
中    華    民    國    99    年    3    月    18    日
                                書記官  陳蓮茹

司法院資訊處製作；財團法人民間司法改革基金會備份。
